臺灣桃園地方法院民事判決　九十年度訴字第二二○八號
　　原　　　告　新竹國際商業銀行股份有限公司
　　法定代理人　戊○○
　　訴訟代理人　己○○
　　送達代收人　甲○○
　　被　　　告　大祿科技股份有限公司
　　法定代理人　乙○○
　　被　　　告　丁○○
　　被　　　告　丙○○
右當事人間清償債務事件，本院判決如左：
    主      文
被告應連帶給付原告新臺幣肆佰陸拾參萬陸仟壹佰貳拾貳元，及自民國九十年十月六
日起至清償日止，按年息百分之九．七五計算之利息，暨自民國九十年十一月六日起
至清償日止，逾期六個月以上者，按上開利率百分之十，逾期超過六個月部分，另按
上開利率百分之二十計算違約金。
訴訟費用由被告連帶負擔。
    事      實
甲、原告方面：
一、聲明：求為判決主文第一項所示。
二、陳述：
　　（一）被告大祿科技股份有限公司於民國九十年七月六日向原告借款新台幣五百
    　　　萬元，由其餘被告擔任連帶保證人，依上開約定，被告應將所積欠之金額
　　　　　按月分期攤還，若逾期一次即喪失分期攤還之權利，應將所積欠消費借貸
　　　　　款項全部一次清償，利息按年息百分之九．七五按月計付，逾期六個月以
　　　　　內者，按該利率百分之十，超過六個月以上者，另按該利率百分之二十計
　　　　　算違約金。詎料，被告僅繳納至九十年十月五日，其餘均未依約繳納利息
　　　　　，計被告積欠原告本金四百六十三萬六千一百二十二元，依據雙方消費契
　　　　　約之約定，應視為全部到期，原告自得爰依民法消費借貸及連帶保證契約
　　　　　提起本件訴訟。
    （二）原告起訴請求被告連帶清償系爭債務，除按兩造消費借貸契約第四條之約
          定外（即借款人應按期於每月五日繳息一次），被告於九十年十月五日即
          未按期繳納本金及利息。再被告經票據交換所通知拒絕往來，故原告依據
          雙方消費借貸契約第三條之規定自有權主張分期給付債務視為全部到期，
          借款人及連帶保證人應連帶為全數清償。而依據兩造消費借貸契約第三條
          之規定，原告毋庸事先通知或催告被告，故被告抗辯原告爰依該條款第四
          條應對被告催告及通知等情顯然有誤。末原告自九十年十月間起即以催告
          書及電話通知被告等人，故被告抗辯原告未為催告及通知，並非實情。
    （三）按民法第七百三十九條之一保證人之權利不得預先拋棄，按其條文內容觀
          之，除法律另有規定外不得預先拋棄，惟就民法第七百四十六條先訴抗辯
          權之喪失第一款：保證人拋棄前條之權利者，即民法第七百四十五條拋棄
          先訴抗辯權，顯見先訴抗辯係一法律另有規定之可拋棄之權利而非強制規
          定。被告爭執原告借款約定條款第九條約定，係將連帶保證人之先訴抗辯
          權關於民法第七百四十五條、第七百四十六條規定權利預先先行拋棄，違
          反強制規定而無效。民法本於私法自治之原則，契約之成立，須經當事人
          雙方互為意思表示一致者。被告等人與原告簽定消費性借貸契約，關於債
          務人應有之權利及應負擔之義務已鉅細靡遺列於借據條款中，被告等人同
          意後簽立本件消費借貸契約，程序合法並有效成立，不應於債務人無資力
          繳款，債權人請求清償債務時，進而主張契約無效。
    （四）末原告請求之利率依據兩造之消費借貸契約第四條第一款約定依據原告牌
          告利率百分之八．二加六．二計算，利率固定為百分之九．七五，依民法
          第二百零五條最高利率之限制規定：約定利率超過年息百分之二十者，債
          權人對於超過部分之利息並無請求權。故原告請求爰依年息百分之九．七
          五計算利息並未侵害債務人之權益，故被告主張原告請求之利息及違約金
          過高，應負舉證責任。
三、證據：提出借據、客戶往來明細表、公司變更登記事項卡、全行支存拒絕往來客
          戶明細表、催告書各一紙為證。
乙、被告大祿科技股份有限公司、乙○○、丁○○方面：
一、聲明：求為判決：駁回原告之訴。
二、陳述：
    （一）按被告大祿科技股份有限公司（以下簡稱為大祿公司）與原告之消費借貸
          契約第四條約定：被告對於原告所負一切債務，如有任何一宗債務不依約
          付息時，原告得減少授信額度或縮短借款期限或視為全部到期，被告及連
          帶保證人應即連帶為全數清償，．．．．原告依前開事由主張視為全部到
          期時，應於事先五日通知或催告。原告固謂被告大祿公司借款到期未償後
          ，其迭經催討，然卻未見其提出任何催告佐證，即逕要求被告返還全部借
          款，實有違誠信，合先陳明。
    （二）次按關於保證人之權利，除法律另有規定外，不得預先拋棄，此民法第七
          百三十九條之一定有明定，惟系爭借款契約第九條約定：「連帶保證人．
          ．．．並將民法債編第二章第二十四節除有關於第七百四十一條至七百四
          十四條、第七百五十一條至七百五十三條及七百五十五條之規定，餘條款
          有關於保證人之權利預先悉行拋棄」，此顯有違強制規定，例如，其中民
          法第七百四十九條規定者為保證人清償後取得代位權之規定，倘連帶保證
          人預先將上開權利拋棄，實嚴重影響連帶保證人權益，自應認上開約定違
          反強制規定而無效。
    （三）再原告對於被告前開借款請求按遲延利率百分之九．七五加計百分之十及
          百分之二十之違約金，依目前經濟景氣欠佳，利率持續走低，該遲延利率
          已明顯過高，故據以計算之違約金亦過高，應予酌減之。
    （四）再按定型化契約指企業經營者為與不特定多數人訂立契約之用而單方預先
          擬定之契約條款；定型化契約中之條款違反誠信原則對消費者顯失公平者
          ，無效；定型化契約中之條款中，條款與其所排除不予適用之任意規定之
          立法意旨顯相矛盾者，推定其顯失公平；企業經營者與消費者訂立定型化
          契約前，應有三十日以內之合理期間，供消費者審閱全部條款內容違返前
          項規定者，該條款不構成契約之內容，但消費者得主張該條款仍構成契約
          之內容，此有消費者保護法第二條第七款、第十二條第一項、第二項第二
          款及施行細則第十一條第一項、第二項分別定有明文可資參照。被告大祿
          公司雖向原告借得五百萬元，僅償還四十八萬二千二百五十元，尚有四百
          六十三萬六千一百二十二元未償還等事實為被告所不否認，惟查，系爭借
          據暨借款約定條款，均係原告為與不特定多數人訂立契約之用而單方預先
          擬定之契約條款，其即為消保法所稱之定型化契約應屬無疑，則依前揭消
          保法施行細則第十一條第一項規定，自應給予大祿公司合理審閱期間，條
          款始得構成契約之部分。然查，系爭借據原告係於七月五日提出，即要求
          被告大祿公司於當日簽署，並未依規定給予合理期間審閱全部內容，依同
          法施行細則第十一條第二項規定，大祿公司自得主張系爭借款第七條有關
          違約金之約定不構成契約之內容。
    （五）再查被告乙○○、丁○○、丙○○等亦於九十年七月五日簽署系爭借據，
          然原告既未給予被告等人合理審閱期間之規定，其等自得主張該契約之條
          款均不構成保證契約之內容。易言之，被告與原告間並無任何保證契約法
          律關係存在。即便鈞院認被告與原告間仍有保證契約存在，然至少就系爭
          借款約定條款第九條有關摡括拋棄保證人絕大多數權利等嚴重剝奪保證人
          權利之條款不構成保證契約之內容，亦即共同被告乙○○、丁○○、黃國
          榮仍得行使先訴抗辯權，主張在原告對大祿公司之財產強制執行而無效果
          前，得拒絕清償。
    （六）再系爭借據雖有一行字跡較小極不顯著之文字，記載「借款人及連帶保證
          人特此聲明已於合理期間審閱本借據正背面全部條款內容，且已充分瞭解
          ，同意其內容而願遵守該約定，並承諾簽立本借據，簽章於後」等文字，
          用以規避前述消保法審閱期間之規定，惟查：（一）前揭消保法施行細則
          第十一條第一項之用語為「應」而非「得」，足認上開約定應屬強行規定
          ，原告冀圖規避消保法合理審閱期間之規定，預先擬定形同要求被告拋棄
          審閱權之條款，依民法第七十一條規定應屬無效。另上開文字既亦係原告
          預先擬定而為系爭借據上記載之約款，自應認屬消保法施行細則第十條第
          一項所稱之定型化契約之一般條款，仍應有前述合理審閱期間規定之適用
          ，是原告既違返上開規定，被告等應亦可主張前開條款不構成定型化契約
          之內容，不生被告等業已行使或拋棄審閱權之效果。
    （七）再者，原告以定型化約款任意排除民法有關保證人抗辯權等規定，依消保
          法第十二條第二款規定，應認其對被告等顯失公平而無效。蓋依消費者保
          護法第十二條第二項第二款規定，判斷定型化約款之效力時，首應檢討該
          約款所排除不予適用者，係何項任意規定，並探究該任意規定之規範目的
          ，並特別注意該任意規定是否以保護相對人正當利益為其目的，再依具體
          情事於個別案例中，決定該定型化約款有顯失公平之情形。是民法第七百
          五十一條關於保證人抗辯權之規定，依其性質，雖屬任意法規，而得依當
          事人之合意，排除其適用，惟排除任意規定係出於定型化約款者，即不得
          以其所排除者乃任意規定，而一概承認該約款之效力。蓋顯而易見者，定
          型化約款使用人所以排除法律之任意規定，其目的多在追求一己之利益，
          則其是否會同時兼顧相對人之正當利益，已頗有可疑。抑有進者，使用人
          於排除任意規定之餘，多另以利己約款取代之，於此情形，尤應審查該約
          款之效力，俾維護相對人之正當利益。按保證具有從屬性及補充性，基於
          從屬性之原則，民法設有第七百四十一條、第七百四十二條及第七百四十
          四條關於保證人抗辯權之規定；基於補充性之原則，民法則設有第七百四
          十五條及第七百五十一條之保證人的抗辯權。前述之從屬性及補充性，乃
          保證契約之本質，而法律所定之抗辯權，亦係兼顧保證人正常利益所必需
          。故此等抗辯權之規定，原則上雖為任意規定，惟若債權人以定型化約款
          ，概括地剝奪保證人所得主張之一切抗辯權者，顯與保證契約之本質洵有
          違背，而為嚴重妨礙保證人之正當利益，依消費者保護法第十二條第二項
          第二款規定，應推定該約款為顯失公平。職是，系爭借款約定條款第九條
          約定顯已摡括性剝奪被告等保證人所得主張之一切抗辯權，與民法規定為
          保護保證人之正當利益之立法意旨實有矛盾，揆諸前揭說明，自應依消保
          法第十二條第二項第二款規定，推定上開條款顯失公平，而屬無效。
丙、被告丙○○方面：
    被告丙○○未於言詞辯論期日到場，亦未提出準備書狀作何聲明或陳述。
    理    由
壹、程序方面：
　　本件被告丙○○未於言詞辯論期日到場，核無民事訴訟法第三百八十六條各款所
　　列情形，爰依原告之聲請，由其一造辯論而為判決。
貳、實體方面：
一、本件原告起訴主張被告大祿科技股份有限公司（以下簡稱為大祿公司）於九十年
    七月六日向原告借款五百萬元，由其餘被告擔任連帶保證人，依雙方消費借貸及
    連帶保證契約之約定，被告大祿公司應將所積欠之金額按月分期攤還，若逾期一
    次即喪失分期攤還之權利，應將所積欠消費借貸款項全部一次清償，利息按年息
    百分之九．七五按月計付，逾期六個月以內者，按該利率百分之十，超過六個月
    以上者，另按該利率百分之二十計算違約金。詎料，被告僅繳納至九十年十月五
    日，其餘均未依約繳納利息，計被告積欠原告本金四百六十三萬六千一百二十二
    元，原告自得爰依民法消費借貸及連帶保證契約提起本件訴訟。
二、被告則以依據兩造契約第四條之約定，原告對於分期給付借款主張全部到期時，
    應於事先五日通知或催告，然本件原告對被告主張借款全部到期時，並未對於被
    告進行通知或催告，此顯然有失公平。又按關於保證人之權利，除法律另有規定
    外，不得預先拋棄，此民法第七百三十九條之一定有明定。惟系爭借款契約第九
    條約定：連帶保證人並將民法債編第二章第二十四節除有關於第七百四十一條至
    七百四十四條、第七百五十一條至七百五十三條及七百五十五條之規定，餘條款
    有關於保證人之權利預先悉行拋棄，此顯有違強制規定，自應認上開約定違反強
    制規定而無效。又原告對於被告前開借款請八求按遲延利率百分之九．七五加計
    百分之十及百分之二十之違約金，依目前經濟景氣欠佳及利率持續走低之情況下
    ，該違約金之約定顯然過高。又系爭契約乃原告與不特定多數人訂立契約之用而
    單方預先擬定之契約條款，屬於定型化契約，依據消費者保護法施行細則第十一
    條第一項之規定，自應予被告大祿公司合理審閱期間，然該契約均為由原告於九
    十年七月五日提出，即由被告大祿公司、乙○○、丁○○於當日簽署，顯然未予
    被告合理之審閱期間，故被告自得主張該條文有關放棄先訴抗辯及違約金之約定
    不構成契約之內容等語抗辯。
三、本件原告起訴主張被告大祿公司於九十年七月六日向原告借款五百萬元，並由被
    告乙○○、丁○○及黃國發擔任連帶保證人，雙方約定被告大祿公司對於前開借
    款應按月分期攤還，若逾期一次即視為全部到期，且利息按年息百分之九．七五
    按月計付，逾期六個月以內者，按該利率百分之十，超過六個月部分，另按該利
    率百分之二十計算違約金，而被告大祿公司僅繳納至九十年十月五日，尚積欠原
    告本金四百六十三萬六千一百二十二元等事實，業據原告提出借據及客戶攤還明
    細表各一紙為證，被告大祿公司、乙○○及丁○○對此亦不爭執，而被告黃國發
    對於原告主張之事實，已於相當時期受合法之通知，而於言詞辯論期日不到場，
    亦未提出準備書狀爭執者，視同自認原告主張之前開事實，故堪信原告此部份主
    張為真實。
四、至被告抗辯原告對於被告所負之一切債務如有任何一宗債務不依約付息時原告得
    視為全部到期，被告應連帶付全數清償責任，然原告應於事先五日通知或催告，
    然原告對於被告主張一切債務全部到期時竟未事先通知或催告，顯有違誠信云云
    。然按依據兩造借款約定條款第三條第二款規定：借款人（即被告）對於貴行（
    即原告）所負一切債務，如有經票據交換所通知拒絕往來時，勿須經貴行事前通
    知或催告，貴行得將所有債務視為全部到期，借款人及連帶保證人應即連帶為全
    數清償，此有原告所提之契約書一紙附卷可查。足見，被告若有第三條第二款所
    規定之事由發生時，原告得勿須經事先通知及催告即可主張被告對於原告所負之
    一切債務全部到期。而被告大祿公司於九十年十月間因票據被拒，經票據交換所
    通知拒絕往來，此有原告所提之拒絕往來客戶明細表附卷可查。故本件原告爰依
    該條款之規定將被告所負之債務視為全部到期，對被告請求連帶給付，依雙方契
    約之約定自毋庸事先對於被告通知或催告，從而，被告此部份抗辯並不足採。
五、又被告抗辯雙方契約第九條約定：「連帶保證人．．．．並將民法債編第二章第
    二十四節除有關於第七百四十一條至七百四十四條、第七百五十一條至七百五十
    三條及七百五十五條之規定，餘條款有關於保證人之權利預先悉行拋棄」，此顯
    有違民法第七百三十九條之一保證人之權利除法律另有規定外不得預先拋棄之規
    定應為無效云云。然按依據兩造之契約約定，被告即保證人乙○○、丁○○所預
    先拋棄可能造成不利者為民法第七百四十五條先訴抗辯權及第七百四十九條保證
    人之代位權。而民法第七百四十五條所謂之先訴抗辯權，乃是普通保證人始有之
    權利，被告擔任被告大祿公司之連帶保證人，依據民法第二百七十三條關於連帶
    債務之規定，原告本得對於債務人中之一人或數人或全體，同時或先後請求全部
    或一部之給付，被告自然無先訴抗辯權，此乃連帶債務之性質使然，實與被告是
    否放棄先訴抗辯權無涉。再民法第七百四十九條保證人之代位權部分，此涉及被
    告對於原告清償後可否代位之後續問題，然本件原告僅請求被告連帶給付並未涉
    及其他，故被告爭執該款是否無效，與本案並無關繫，被告將此部份與原告本件
    之請求混為一談，顯有誤會。
六、又被告抗辯原告請求按遲延利率百分之九．七五加計百分之十及百分之二十之違
    約金，該遲延利息及違約金均顯過高，應予酌減云云。然原告所請求年息百分之
    九．七五計算之利息，其並無違民法第二百零五條所規定百分之二十之法定利率
    之規定，且目前實務銀行之利率亦均大致為此水準，故原告所請求之利率及以此
    計算之違約金與目前銀行實務界之標準大致相同，並無過高之情形，被告請求酌
    減，應無理由。
七、末被告抗辯兩造所簽定為定型化契約，依據消費者保護法施行細則第十一條第一
    項之規定，自應予被告大祿公司合理審閱期間，然原告令被告三人於當日即予簽
    署該借據，顯然未予被告合理之審閱期間，故被告自得主張該條文有關放棄先訴
    抗辯及違約金之約定不構成契約之內容云云。然按所謂合理審閱期間，應以契約
    之內容難易、條文多寡等綜合判斷審閱之期間是否已足以讓當事人了解契約之內
    容為判斷。經查，被告乙○○為公司負責人，被告丁○○亦為被告乙○○之妻，
    二人亦非不識字之人，再參以系爭借款條約僅為二頁，條文合計為二十八條，內
    容涉及日常生活或生意往來常牽涉之借款契約，並非專業難澀之內容，被告於審
    閱當日簽約，實難認原告給予非合理之審閱期間。從而，被告抗辯原告違背合理
    審閱期間關於雙方放棄先訴抗辯及違約金之約定不構成契約之內容，實不足為採
    。
八、至於兩造其餘攻擊防禦，均於判決之結果不生影響，爰不一一贅述，併此敘明。
九、據上論結，本件原告之訴為有理由，依民事訴訟法第三百八十五條第一項前段、
    第八十五條第二項，判決如主文。
中　　　華　　　民　　　國　　九十一　　年　　　三　　　月　　 二十　　 日
                                        臺灣桃園地方法院民事第二庭
~B法　　　官　田玉芬
右為正本係照原本作成
如對本判決上訴須於判決送達後廿日內向本院提出上訴狀
中　　　華　　　民　　　國　　九十一　　年　　　三　　　月　　 二十　　 日
~B書　記　官　羅文
